【裁判字號】    99,簡上,42
【裁判日期】    991229
【裁判案由】    拆屋還地
【裁判全文】
臺灣嘉義地方法院民事判決  99年度簡上字第42號
上  訴  人  蘇炳貴
訴訟代理人  吳宏輝律師
被  上訴人  盧道昇
訴訟代理人  盧永祥
上列當事人間請求拆屋還地事件，上訴人對於中華民國99年1 月
27日本院嘉義簡易庭98年度嘉簡字第486 號第一審判決提起上訴
，經本院於99年12月15日言詞辯論終結，判決如下：
    主  文
原判決廢棄。
被上訴人應將坐落嘉義縣大林鎮○○段140 地號土地上，如附圖
即嘉義縣大林地政事務所98年9 月18日複丈成果圖所示甲部分，
面積13.5平方公尺之地上建物拆除，將土地返還上訴人。
第一、二審訴訟費用由被上訴人負擔。
    事實及理由
一、上訴人方面：
（一）、聲明：原判決廢棄；上開廢棄部分，被上訴人應將坐落
        嘉義縣大林鎮○○段140 地號土地上，如附圖即嘉義縣
        大林地政事務所98年9 月18日複丈成果圖所示甲部分，
        面積13.5平方公尺之地上建物拆除，將土地返還上訴人
        ；第一、二審訴訟費用由被上訴人負擔。
（二）、陳述，除與原判決記載相同者外，補稱：
    １、原審以審酌社會整體經濟及雙方當事人權益，認應免除
        被上訴人將佔用上訴人所有坐落嘉義縣大林鎮○○段14
        0 地號土地（下稱系爭土地）如附圖甲所示部分，面積
        13.5平方公尺地上物（下稱系爭建物）之移去，而為上
        訴人敗訴之判決，但原審並未經過建築師之鑑估，也未
        斟酌或請專家鑑定被上訴人佔用之房子拆遷難易，即率
        以抽象法律概念及比例原則予以衡量，遽認定被上訴人
        拆除13.5平方公尺所受損失較上訴人為大，而判決被上
        訴人不需拆遷，蓋比例原則三大原則之一乃侵害最小性
        原則，如依原審判決，上訴人大塊之土地面積將變得畸
        零，不僅無法完整使用，剩餘部分不利使用而淪為廢地
        ，與被上訴人僅拆遷13.5平方公尺之損失衡量，無異上
        訴人損失較大，如此雙方權益受損熟大，不可言喻。
    ２、按土地所有人建築房屋逾越地界，鄰地所有人請求移去
        或變更時，法院得斟酌公共利益及當事人利益，免為全
        部或一部之移去或變更，民法第796 條之1 第1 項前段
        固定有明文，惟按權利之行使，不得違反公共利益，或
        以損害他人為主要目的，民法第148 條第1 項亦定有明
        文；又權利之行使，是否以損害他人為主要目的，應就
        權利人因權利行使所能取得之利益，與他人及國家社會
        因其權利行使所受之損失，比較衡量以定之。倘其權利
        之行使，自己所得利益極少而他人及國家社會所受之損
        失甚大者，非不得視為以損害他人為主要目的，此乃權
        利社會化之基本內涵所必然之解釋，最高法院亦著有71
        年台上字第737 號判例可資參照。次按所有人對於無權
        占有或侵奪其所有物者，得請求返還之，亦為民法第76
        7 條所明定，是該條之所有物返還請求權係具有物權排
        他、對世之效力，與債權僅具相對性而於當事人間有效
        不同，故所有人自得本於所有權之作用對現在無權占有
        或妨害其所有權之任何人主張權利。經查，觀諸系爭建
        物占用上訴人土地之照片所示，占有系爭土地部分僅為
        系爭建物邊緣，尚非建物主體範圍，拆除費用及技術非
        甚鉅，拆除後不影響建物之整體經濟效用，且系爭建物
        為雜木、竹造結構、屋頂瓦片之一層平房建築，早於45
        年即在系爭土地上蓋屋使用，房屋折舊年數至少達41年
        以上，其內僅被上訴人夫婦二人居住其中，另依被上訴
        人提出系爭建物之房屋稅籍證明書所載，其現值亦僅剩
        新台幣（下同）23,300元，與該建物占用上訴人所有之
        系爭土地公告土地現值為每平方公尺21,140元、占用面
        積13.5平方公尺，上訴人取回系爭土地所得利益為285,
        390 元相較，上訴人本於其所有權之作用，對被上訴人
        行使民法第767 條權利之結果，對被上訴人雖有利益喪
        失，但對上訴人得以取回之利益亦非稀微，是以雙方所
        受損失及可得利益互相比較衡量，要難謂上訴人行使所
        有權係以損害被上訴人為目的。準此，以系爭建物用途
        及客觀價值等情形以觀，若將該建物占用系爭土地部分
        拆除，當無礙系爭建物主體部分之客觀經濟價值。
    ３、又，倘鈞院認上訴人前述主張無理由，原審亦未斟酌民
        法第796 條第1 項規定，考量上訴人損失，請被上訴人
        支付上訴人損失之償金，爰依法提起上訴。
二、被上訴人方面：
（一）、聲明：上訴駁回；第二審訴訟費用由上訴人負擔。
（二）、陳述，除與原判決記載相同者外，補稱：
    １、系爭土地在過去數十年來皆蓋滿房屋充分利用，未有上
        訴人所稱因系爭建物占用系爭土地致淪為廢地之情事，
        且系爭建物占用面積僅13.5平方公尺，又處於上訴人土
        地之後側，不影響最有價值之店面開發利用，況建築法
        規有建蔽率及防火巷之規定，本不可能將其整塊地全部
        蓋滿建物，復以近代建築工程發達、經驗豐富，建築師
        皆能依地形地物彈性靈巧規劃，不至於因被上訴人占用
        僅13.5平方公尺即導致重大損失。反觀被上訴人系爭房
        屋寬約5 公尺，深約7.2 公尺，面積約36平方公尺，依
        地籍圖位置所示，若拆遷則主結構7.2 公尺整片牆需全
        部拆除，等於將毀損整間房屋，非如上訴人所稱未請專
        家鑑定是否容易拆除之問題。況原審亦依民法第796 條
        之1 規定，以比例原則針對兩造所受損失及所失利益相
        互衡量後，認應免除被上訴人占用上訴人所有系爭土地
        面積13.5平方公尺之移去，而為被上訴人勝訴判決。
    ２、其次，原審於98年9 月18日會同嘉義縣大林地政事務所
        複丈時，被上訴人即曾對測量員提出質疑，指出依據75
        年測量之地籍圖，同一面牆竟有14公分誤差，在140 與
        147 地號間誤差更高達68公分，當時測量技師僅以75年
        地籍重測後，大部分土地面積都會縮小為由搪塞，無法
        提出合理解釋，複丈結果所載占用系爭土地面積13.5平
        方公尺之數據也非丈量當時之計算結果，被上訴人非對
        該數據認同。另被上訴人於會同複丈時亦質疑其量測基
        準點非由已經確認過之座標點做為參考點，因此其採用
        之基準點若有不同，即會產生不同結果，雖上訴人在原
        審於98年3 月10日申請鑑界結果與98年9 月18日複丈結
        果接近，但因係兩次測量均由相同人員執行，且採用相
        同基準點量測，對其結果只能說精準度夠，但準確度不
        足，況依上訴人在98年3 月10日申請鑑界結果顯示，其
        土地相鄰兩側由被上訴人占用部分僅14公分，另一側則
        遭147 地號占用部分達68公分，倘僅為基準點不同導致
        ，系爭土地應會一邊增加一邊減少，豈有如鑑界結果所
        示兩側均減少之理，由此即可判定75年地籍重測與98年
        3 月10日鑑界測量定有一方錯誤，在未查明與75年測量
        結果有誤差之原因為何及提出合理解釋前，原審即引用
        為判決依據，有失精準，故被上訴人對原審98年9 月18
        日複丈成果圖所載占用面積13.5平方公尺之正確性無法
        認同。
    ３、此外，依據土地法第46條之2 規定，土地臨界雙方之土
        地所有權狀，其權源基礎是由系爭土地當時所有權者雙
        方共同認定產生，再由地政機關以專業方法據實量測登
        錄，上訴人於原審提出據以主張對系爭土地有所有權之
        土地登記謄本即75年全國地籍調查後產生，75年測量當
        時雖由土地所有權人自行設立界標並到場指界，但系爭
        土地前地主柯金桓與被上訴人均認75年地籍重測後之地
        圖未依實際忠實量測登錄，且當時鄰地界址即現在殘存
        磚牆尚可清晰分辨雙方臨界線，與目前地籍圖亦有相當
        大之誤差，實有必要探討當時施行之方法與程序。被上
        訴人與系爭土地原地主柯金桓相互為鄰數十年，各自地
        界清楚從無爭議，如今因75年土地調查重測未忠實正確
        登錄，造成目前糾紛，上訴人單憑75年重測後錯誤之地
        籍圖，無視被上訴人提出之物證人證而聲請拆屋還地，
        依大法官會議第374 號解釋意旨，顯違憲法第15條保障
        人民之生存權、工作權及財產權之規定，上訴人所述顯
        無理由。
三、兩造不爭之事實：
    系爭土地由上訴人於96年9 月13日以買賣為登記原因，登記
    為所有權人。
四、本件所應審究者厥為（一）被上訴人是否無權占有系爭土地
    如附圖甲所示部分？（二）上訴人得否請求被上訴人將如附
    圖甲所示地上物拆除，並將土地返還？經查：
（一）被上訴人無權占有系爭土地如附圖所示甲部分：
  １、按所有人對於無權占有或侵奪其所有物者，得請求返還之
      。對於妨害其所有權者，得請求除去之。有妨害其所有權
      之虞者，得請求防止之，民法第767 條定有明文。又以無
      權占有為原因，請求返還土地者，占有人對土地所有權存
      在之事實無爭執，而僅以非無權占有為抗辯者，土地所有
      權人對其土地被無權占有之事實無舉證責任，占有人自應
      就其取得占有係有正當權源之事實證明之（最高法院85年
      度台上字第1120號判決參照）。
  ２、被上訴人雖辯稱現在之地籍謄本係根據75年、76年間實施
      全國地籍重測後所繪製之地籍圖，伊所有房子是45年蓋的
      ，是上訴人前手房子蓋完後，伊才靠著他們的牆壁蓋的，
      75年測量時因土地上蓋滿房子，故測量人員無法進去裡面
      測量，伊之房屋未越界建築、非無權占有系爭土地云云，
      為上訴人所否認。被上訴人所有如附圖甲所示部分，面積
      13.5平方公尺地上物，係坐落於上訴人所有系爭土地上一
      情，業經原審會同嘉義縣大林地政事務所地政人員至現場
      勘測屬實，有勘驗筆錄、複丈成果圖各1 份附於原審卷可
      稽。縱上訴人之前手於系爭土地上先蓋房子，被上訴人於
      45年間再沿上訴人前手所蓋之房子牆壁蓋，被上訴人既無
      法證明上訴人之前手係沿著系爭土地之界址蓋屋，更無法
      逕行推論被上訴人未越界建築。被上訴人又空言75年間之
      地籍圖有誤，然未舉證供本院查證，亦無足採憑。
  ３、按土地所有人建築房屋非因故意或重大過失逾越地界者，
      鄰地所有人如知其越界而不即提出異議，不得請求移去或
      變更其房屋。但土地所有人對於鄰地因此所受之損害，應
      支付償金。民法第796 條第1 項定有明文。又主張鄰地所
      有人知其越界而不即提出異議者，應就此項事實負舉證之
      責任（最高法院45年臺上字第931 號判例參照）；所謂土
      地所有人建築房屋逾越疆界者，鄰地所有人如知其越界，
      而不即提出異議，不得請求移去或變更其建築物，係指鄰
      地所有人於土地被越界建築當時明知而不即時反對，不得
      於事後請求拆除建築物而言（最高法院81年度臺上字第93
      8 號判決參照）；此項知與不知，並非依客觀情事定之，
      而係依鄰地所有人個人之情事而定，且於越界建築當時不
      知其事，而於建築完竣後始知其情事者，仍無本條之適用
      （最高法院72年度臺上字第4734號判決要旨參照）。被上
      訴人既辯稱興建房屋時，不知有越界建築，又如何要求上
      訴人之前手，於未鑑界前，得以明知被上訴人有越界建築
      ，而上訴人於96年間始向前手購得系爭土地，實無法明知
      被上訴人有越界建築情事而不即提出異議，被上訴人尚難
      主張有民法第796 條之適用。
（二）上訴人得請求被上訴人將如附圖甲所示地上物拆除，並將
      土地返還：
  １、按權利之行使，不得違反公共利益，或以損害他人為主要
      目的，行使權利，履行義務，應依誠實及信用之方法，民
      法第148 條定有明文。查權利義務關係本質上係以權利人
      及義務人為中心所形成之部分法律秩序，自應受全體法律
      秩序及其根本精神之制約，故權利行使正當界限之決定，
      非屬權利人主觀意思之問題，應有客觀標準始可，是究有
      無權利濫用之情事，非僅屬於權利人行使權利時之主觀意
      思問題，性質上係決定權利之內容及其行使是否適合社會
      協同生活之理想時，客觀的應如何適用法律之問題，至權
      利人行使權利時之主觀意思如何，則僅屬解決此一法律問
      題時所應考慮之一種資料而已，其結果當適用法律時，應
      依客觀標準，觀察一切具體情事，尤其綜合權利人因權利
      行使所取得之利益與其權利之行使對他人及整個社會國家
      可能予以之損失，加以比較衡量，如可認為外觀上徒具權
      利行使之形式，而實質上違背法律之根本精神，亦即與權
      利之社會作用及其目的相背馳者，始得解為係權利之濫用
      。
   2、被上訴人於45年間所蓋之系爭建物，係一層平房建築，房
      屋折舊年數至少達41年以上，現值僅剩23,300元，有房屋
      稅籍證明及現場照片數禎在卷可參；而系爭建物占用上訴
      人所有之系爭土地公告土地現值為每平方公尺21,140元，
      此亦有土地謄本在卷可稽。依被上訴人占用面積13.5平方
      公尺，則被上訴人占用系爭建物之利益，相較於上訴人取
      回系爭土地所得利益為285,390 元(21140×13.5) 元為少
      ，則上訴人本於其所有權之作用，對被上訴人行使民法第
      767 條權利之結果，對被上訴人雖有利益喪失，然對被上
      訴人得以取回之利益較大。是以，雙方所受損失及可得利
      益互相比較衡量，要難謂上訴人行使所有權係以損害被上
      訴人為目的。
  ３、再上訴人所有系爭土地呈東西狹長向，東側臨馬路，東半
      部較窄，西半部較寬，有嘉義縣大林地政事務所複丈成果
      圖附於原審卷可稽。而現上訴人已將系爭土地之地上物全
      部拆除，被上訴人所有如附圖甲所示地上物，占用上訴人
      所有土地部分呈現三角形，致上訴人所有系爭土地西半部
      呈現畸零不規則狀，實不利上訴人對系爭土地之整體利用
      ，有違社會經濟價值，對上訴人造成不輕之損害，是上訴
      人請求被上訴人將如附圖甲所示地上物拆除，並將土地返
      還上訴人，固不免致被上訴人受有損害，惟自社會協同生
      活之理想而言，此種損害仍不得已，非權利人之被上訴人
      自應有忍受之義務。且上訴人行使權利，亦非於自己無益
      而於他人有害，或自已所得利益極少而對他人之損失甚大
      之情。益證，上訴人訴請被上訴人拆屋還地應無權利濫用
      之情。
五、綜上所述，上訴人之主張應堪採信，被上訴人所辯為無可取
    。從而，上訴人本於民法第767 條之規定請求被上訴人應將
    系爭土地上如附圖所示甲部分面積13.5平方公尺之地上物拆
    除，並將該土地返還上訴人，為有理由應予准許。是原審為
    上訴人敗訴之判決，尚有未洽，上訴意旨指摘原判決不當，
    求予廢棄改判，為有理由，爰由本院予以廢棄改判，如主文
    所示。
六、本件事證已臻明確，另兩造其餘攻擊防禦方法，已無礙於本
    院上開審認，本院自毋庸逐一論駁，附此敘明。
七、據上論結，本件上訴為有理由，依民事訴訟法第436 條之1
    第3 項、第450 條、第78條，判決如主文。
中    華    民    國    99    年    12    月    29    日
                  民事第二庭審判長法  官  曾文欣
                                  法  官  陳思睿
                                  法  官  柯月美
以上正本係照原本作成。
本判決不得上訴。
中    華    民    國    99    年    12    月    29    日
                                  書記官  黃怡禎

司法院資訊處製作；財團法人民間司法改革基金會備份。
